臺灣高等法院刑事判決　　　　　　　　96年度交上易字第21號
上　訴　人　臺灣臺北地方法院檢察署檢察官
被　　　告　甲○○
選任辯護人　陳志偉律師
上列上訴人因過失致死案件，不服臺灣臺北地方法院94年度交易
字第562號，中華民國95年12月20日第一審判決（起訴案號：臺
灣臺北地方法院檢察署94年度偵字第19050號），提起上訴，本
院判決如下：
    主  文
原判決撤銷。
甲○○因過失致人於死，處拘役肆拾日。如易科罰金以參佰元即
新台幣玖佰元折算壹日。
    事  實
一、甲○○於民國（下同）九十四年六月二十一日十二時三十分
    許（起訴書誤載十三時三十分許），駕駛車牌號碼二Ｗ─一
    一二一號自用小客車，沿臺北市中正區○○○路由東向西行
    駛，途經該路段左轉羅斯福路往南方向行駛，於左轉第二車
    道跨向第三線道之際，本應注意車前狀況並隨時採取必要之
    安全措施，以避免危險之發生，且當時為晴天之日間，羅斯
    福路係單向四線道，路面寬敞，視線無阻，尚無不能注意之
    情事，竟疏未注意其左前方約五公尺處適有行人蘇康秀敏立
    於中央分隔島上，作勢欲穿越馬路，且左轉之際，其左側內
    線道有一部計程車超越其車，旋又於前方緊急煞停，可預見
    有路人違規穿越馬路，仍未採取緊急煞停之安全措施，而超
    越右側計程車前行，適立於中央分隔島之蘇康秀敏，疏未注
    意當時其行向係紅燈，且行人應行走人行穿越道，而違規自
    中央分隔島橫向跨越馬路，見計程車讓其先行，即快步自計
    程車前衝出，於羅斯福路二段一0二號前，為甲○○所駕之
    車頭撞及，致蘇康秀敏翻身倒地，顱底骨折、顱內出血，經
    緊急送臺灣大學醫學院附設醫院救治，仍次日上午零時四十
    五分不治死亡。
二、案經台北市政府警察局中正第二分局報請台灣台北地方法院
    檢察署檢察官偵查起訴。
    理    由
一、訊據被告甲○○固坦承有於上開時地撞及被害人蘇康秀敏致
    死，惟矢口否認有何過失，辯稱：我警覺計程車放慢的時候
    ，被害人就已經衝出來，距離這麼近，踩煞車都來不及了云
    云。辯護人另辯以：被告於上揭時地駕駛車牌號碼二Ｗ─一
    一二一號自用小客車時，適逢計程車自其左後方超車，切入
    最內側之車道，被告為保持適當間距，乃向右閃避，突然被
    害人自行駛於快車道之計程車前方衝出，被告視線受限前方
    計程車之遮蔽，未能看見違規穿越快車道之被害人，待被害
    人衝出，被告雖立即煞車仍不幸撞及被害人，致其受傷送醫
    後經急救不治死亡，然而，此一路段並未禁止車輛變換車道
    ，被告係為閃避超車之計程車而自第二車道跨入第三車道，
    何來違規之情，況此與被害人死亡結果無依因果關係。而本
    件車禍起因於被害人違規穿越道路肇致，被告自得主張信賴
    原則免除過失責任云云。
二、經查：
(一)被告於上揭時、地開車撞擊被害人之事實，業據被告供述無
    訛，並有道路交通事故現場圖、肇事現場及車損照片在卷可
    稽。而被害人蘇康秀敏因本件車禍死亡，業經檢察官率同法
    醫師相驗明確，亦有臺灣臺北地方法院檢察署驗斷書、九十
    四年六月二十三日相驗屍體證明書、相驗照片、國立臺灣大
    學醫院附設醫院診斷證明書等件可按，是以，被害人因本件
    車禍而導致死亡之結果，堪予認定。
(二)告訴人指稱被告沿和平東路左轉羅斯福路時，未行駛左轉車
    道而違規自外線道左轉乙節，為被告所否認，辯稱：伊在內
    側待轉車道上，在第五、六輛車，跟著前面車子一起左轉，
    計程車超車，所以我就讓他先走，計程車當時在我後面，他
    在左彎的時候，切過來，超我的車，從我的左側左轉，在我
    的左前面等語 (本院卷第六十八頁反面)。告訴人空言指摘
    ，並無其他佐證，自不可採。
(三)告訴人指稱被告係於左轉之際，於人行穿越道上撞及被害人
    乙節，為被告所否認，經原審調閱監視錄影帶勘驗結果如下
    ：九十四年六月二十一日中國信託商業銀行大安分行一監視
    畫面十二時三十分二十六秒九六，被告駕駛之上揭自小客車
    ，由和平東路左轉羅斯福路，同時行駛方向左前方有一輛計
    程車。被告車輛左轉整個過程之中，人行道上並無行人。同
    日，同行大安分行監視系統切割畫面：十二時三十分三十秒
    六七，被告自小客車車頭出現在畫面左方，但畫面中未見有
    行人穿越分隔島。十二時三十分三十一秒二一，被害人已遭
    被告駕駛之自小客車撞擊。迄十二時三十分三十四秒四二，
    被告停住車等情，此有原審九十五年九月十五日勘驗筆錄一
    份可按，職是，被告駕駛之前開自小客車，依交通號誌指示
    ，沿臺北市○○○路由東向西左轉羅斯福路往南方向時，行
    人穿越道上並無行人，亦即，被告駕駛之自小客車撞擊到被
    害人之撞擊點，並非如告訴人所言係在行人穿越道上。告訴
    人雖稱：被告車子出現在畫面上至撞及被害人僅0．五秒，
    而中間分隔島至被告所稱第一撞擊點間，約有七點二公尺，
    被害人當時已為七十五歲之老嫗，怎可能會在被告所稱第一
    撞擊點遭被告撞擊？惟告訴人至臺北市車禍事故鑑定委員會
    說明時亦明白告以：我母親買菜後由斑馬線經過，有到中間
    車道遇到紅燈而退至分隔島處，之後才沿分隔島處穿越道路
    ，據現場目擊者指出內側車道計程車臨停禮讓我母親先行等
    語，已自承其母係沿分隔島穿越馬路。且被害人雖係七十五
    老齡之老嫗，既能單獨外出買菜，顯見身體狀況仍僅佳，且
    其穿越馬路之際，見計程車讓其通過，本能上自會卯勁快速
    通過，被告所駕車輛於畫面十二時三十分二十六秒九六左轉
    ，迄十二時三十分三十一秒二一，被害人遭被告駕駛之自小
    客車撞擊，相隔四秒餘，估算與被害人自分隔島快速步行至
    遭撞擊地點，尚屬相當。
(四)本件事故發生當時，羅斯福路為單向四線道之馬路，有現場
    圖及卷附照片 (偵卷第三十五頁)可參，足見道路十分寬敞
    ，且自和平東路左轉羅斯福路，僅內線道為轉彎道，車子僅
    能一部接一部左轉，被告自承排於左轉道第五、六輛車，其
    左轉之際，前車已分散前去，視野無阻，此時計程車仍在其
    後，當可見到被害人當時立於其左前方之中央分隔島上，作
    勢欲橫越馬路。又被告自承左轉之際，有一計程車自其後轉
    進內線道超越其車，核與監視器翻拍照片所示相符 (原審卷
    二第三十頁上幀)，堪信為真實。依照片所示，計程車超車
    地點適在行人斑馬線上，而被告車子撞倒被害人時，計程車
    則在被告車子左後方 (原審卷二第三十一頁下幀)，而依現
    場圖所示，被告所駕車輛停車位置車尾在距斑馬線約三．二
    公尺處，如加計被告所駕車身長度近二公尺計，被害人遭撞
    擊處，距斑馬線約五公尺，顯見計程車左轉入內線道後，甫
    加速超車，即發現被害人橫越馬路，自必採緊急煞停之動作
    ，始能未撞及被害人。被告於本院陳稱：我彎進去的時候，
    我看到計程車，他的速度有變緩，他停車的時候，我已經離
    他很近了，已經在他旁邊了等語 (本院卷第六十八頁)，顯
    見被告已見到計程車有停車之動作。被告既有看見計程車於
    內線道超車，卻突然煞停之情形，自可預見其車前必有狀況
    ，而應同時採取煞停動作，以防事故之發生，且路人違規穿
    越馬路，頗為常見，被告自可預見及之，卻未同時採取任何
    安全措施，致撞及違規橫越馬路之被害人，致其受傷致死，
    自難免免過失之責任。
(五)本件經送臺北市車輛行車事故鑑定委員會鑑定結果固認：被
    害人在禁止穿越路段穿越道路，為肇事原因；被告無肇事因
    素等語，此有上開委員會九十五年三月二十七日北鑑審字第
    ○九五三○○四四一○○號函送之鑑定意見書可稽。嗣經告
    訴人聲請，再送臺北市車輛行車事故覆議鑑定委員會鑑定結
    果，則認：被害人在禁止穿越路段穿越道路，為肇事主因，
    被告涉嫌未注意車前狀況，為肇事次因等語，有上開委員會
    九十五年十月二十六日北市交五字第○九五三五三一六七○
    ○號覆議意見書一紙在卷，二者意見相左。原審認被害人自
    相鄰快車道上被營小客車車體遮蔽之視野方向走出，被告於
    主、客觀上均無從預料，故發生本件交通事故之結果，自具
    主、客觀上不可避免性，酌以道路上行駛之車輛減速或暫停
    之原因甚多，尚無從倒果為因，逕以推論被告應可猜測相鄰
    車道上之營小客車前方將有被害人走出，而不採覆議之鑑定
    意見，固非無見。惟原審係以撞擊前一秒鐘，被告所駕車輛
    ，適為左側計程車擋住視線，而認具有不可避免性，然如將
    時間點往前推移，如前所述，被告於左轉之際，即可看見被
    害人立於左前方分隔島上，且已看見計程車於其左前方突然
    煞停，且依上開勘驗筆錄所示，被告自左轉羅斯福路至撞及
    被害人，中間相隔近五秒 (二十六秒九六至三十一秒二一)
    ，非僅一秒而已，被告於警詢自承時速約五或十公里，自具
    可避免性，且其左側之計程車既有緊急煞停動作，則其車前
    非人即畜，既在馬路上，自以行人可能性為最大，此亦為一
    般駕駛人可預見之情形，應以覆議意見為可採。告訴人雖請
    求再送請中央警察大學鑑定肇事原因及責任歸屬，惟本件已
    有正反二份鑑定報告可參酌，且本件肇事時間、地點，有監
    視錄影帶勘驗筆錄可參，頗為明確，主要爭點在於有無信賴
    原則之適用，此為法律之爭點，而非事實之爭點，故本院認
    無再行送鑑定之必要，附此敘明。
(六)按汽車駕駛人雖可信賴其他參與交通之對方亦能遵守交通規
    則，同時為必要之注意，謹慎採取適當之行動，而對於不可
    知之對方違規行為並無預防之義務，然因對於違規行為所導
    致之危險，若屬已可預見，且依法律、契約、習慣、法理及
    日常生活經驗等，在不超越社會相當性之範圍應有注意之義
    務者，自仍有以一定之行為避免結果發生之義務。因此，關
    於他人之違規事實已極明顯，同時有充足之時間可採取適當
    之措施以避免發生交通事故之結果時，即不得以信賴他方定
    能遵守交通規則為由，以免除自己之責任，最高法院七十四
    年台上字第四二一九號著有判例。本件，被害人違規於行人
    紅燈之際，自非人行道穿越馬路，固可非難。惟被告於左轉
    之際，可看見被害人立於分隔島上，且看見左前方計程車突
    然煞停，已可預見有行人橫向穿越馬路，自應注意及之，而
    同步採取煞停之動作，且當時其車尚在計程車右後方，距離
    被害人尚有近五秒之反應時間，自有充足時間，可採取適當
    措施以避免發生交通事故，依上開判例意旨所示，自無信賴
    原則之適用。
(七)綜上，被告及辯護人所辯，並不可採。本件事證明確，被告
    犯行堪予認定。
三、核被告之行為，係犯刑法第二百七十六條第一項之過失致死
    於死罪名。按刑法業已於九十四年二月二日修正公布，於九
    十五年七月一日施行。修正前刑法第三十三條第五款規定罰
    金刑為：一元以上；修正後則規定為：新臺幣一千元以上，
    以百元計算之。是新法施行後，應依新法第二條第一項之規
    定，適用最有利於行為人之法律 (最高法院九十五年度第八
    次刑事庭決議參照)。本件，被告所犯刑法第二百七十六條
    第一項過失致死罪，其法定刑有罰金刑之規定，其罰金刑部
    分法定最低額，依修正前刑法第三十三條第五款之規定為一
    元以上，現行法規所定貨幣單位折算新台幣條例第二條規定
    折算為新台幣為三元以上；依修正後同條款規定，則為新臺
    幣一千元以上，以百元計算之。比較修正前後之規定，自以
    修正前規定有利於被告。又刑法施行法第一條之一規定：「
    中華民國九十四年一月七日刑法修正施行後，刑法分則編所
    定罰金之貨幣單位為新臺幣。九十四年一月七日刑法修正時
    ，刑法分則編未修正之條文定有罰金者，自九十四年一月七
    日刑法修正施行後，就其所定數額提高為三十倍。但七十二
    年六月二十六日至九十四年一月七日新增或修正之條文，就
    其所定數額提高為三倍」。查本條立法理由，在避免就罰金
    之提高比較新舊法，且依本條規定，將罰金貨幣單位改為新
    台幣，再予提高三十倍，等於依罰金罰鍰提高標準條例第一
    條前段提高十倍，折算為新台幣之金額，故實際上並無變更
    ，應逕行適用刑法施行法第一條之一第一、二項之規定。刑
    法第二百七十六條第一項係未修正之條文，罰金部分自應就
    其所定數額提高為三十倍。又被告於犯罪時之刑法第四十一
    條第一項前段規定：「犯最重本刑為五年以下有期徒刑以下
    之刑之罪，而受六個月以下有期徒刑或拘役之宣告，因身體
    、教育、職業、家庭之關係或其他正當事由，執行顯有困難
    者，得以一元以上三元以下折算一日，易科罰金。」又受刑
    人行為時之易科罰金折算標準，修正前罰金罰鍰提高標準條
    例第二條前段（現已刪除）規定，就其原定數額提高為一百
    倍折算一日，則本件受刑人行為時之易科罰金折算標準，應
    以銀元三百元折算一日，經折算為新臺幣後，應以新臺幣九
    百元折算為一日。惟九十五年七月一日修正公布施行之刑法
    第四十一條第一項前段則規定：「犯最重本刑為五年以下有
    期徒刑以下之刑之罪，而受六個月以下有期徒刑或拘役之宣
    告者，得以新臺幣一千元、二千元或三千元折算一日，易科
    罰金。」比較修正前後之易科罰金折算標準，以修正公布施
    行前之規定，較有利於受刑人，則應依刑法第二條第一項前
    段，適用修正前刑法第四十一條第一項前段規定，定其折算
    標準。
四、原審疏未詳為勾稽上情，遽為被告無罪之諭知，依上開說明
    ，自有未洽，檢察官上訴，認被告有過失，請求撤銷改判，
    核有理由，自應本院將原判決撤銷改判。爰審酌被告當時車
    速甚慢，過失情節輕微，被害人違規進入馬路，與有過失之
    情節較重，被告現已離婚，經濟狀況不佳，致尚未與被害人
    家屬達成和解及犯後態度等一切情狀，量處如主文第二項所
    示之刑，並依修正前刑法第四十一條第一項前段規定，諭知
    易科罰金之折算標準。
五、據上論斷，應依刑事訴訟法第三百六十九條第一項前段、第
    三百六十四條、第二百九十九條第一項前段，刑法第二條第
    一項前段、第二百七十六條第一項，修正前第三十三條第五
    款、第四十一條第一項前段、修正前罰金罰鍰提高標準條例
    第二條，刑法施行法第一條之一第一項、第二項規定，現行
    法規所定貨幣單位折算新台幣條例第二條，判決如主文。
本案經檢察官陳維練到庭執行職務。
中　　華　　民　　國　　96　　年　　4 　　月　　18　　日
                  刑事第九庭審判長法  官  劉景星
                                  法  官  官有明
                                  法  官  陳世宗
以上正本證明與原本無異。
不得上訴。
                                  書記官  丁淑蘭
中　　華　　民　　國　　96　　年　　4 　　月　　20　　日
附錄：本案論罪科刑法條全文
中華民國刑法第276條
（過失致死罪）
因過失致人於死者，處2年以下有期徒刑、拘役或2千元以下罰金
。
從事業務之人，因業務上之過失犯前項之罪者，處5年以下有期
徒刑或拘役，得併科3千元以下罰金。
